最高法院刑事判決　　　　　　　　　 110年度台上字第5024號
上　訴　人　甲男（代號BQ000-A108130C，姓名、年籍及住所均

選任辯護人　蔡育欣律師
上列上訴人因家暴妨害性自主案件，不服臺灣高等法院高雄分院
中華民國110年3月18日第二審判決（109年度侵上訴字第110號，
起訴案號：臺灣屏東地方檢察署108 年度偵字第11043號、109年
度偵字第783號），提起上訴，本院判決如下：
    主  文
上訴駁回。
    理  由
一、按刑事訴訟法第377 條規定，上訴於第三審法院，非以判決
    違背法令為理由，不得為之。是提起第三審上訴，應以原判
    決違背法令為理由，係屬法定要件。如果上訴理由書狀並未
    依據卷內訴訟資料，具體指摘原判決不適用何種法則或如何
    適用不當，或所指摘原判決違法情事，顯與法律規定得為第
    三審上訴理由之違法情形，不相適合時，均應認其上訴為違
    背法律上之程式，予以駁回。
二、本件原審審理結果，認定上訴人甲男（姓名年籍均詳卷）有
    原判決事實欄所記載之犯罪事實，因而維持第一審論處上訴
    人對未滿14歲之女子強制猥褻罪刑之判決，駁回其在第二審
    之上訴，已詳述調查、取捨證據之結果，及認定犯罪事實之
    心證理由。
三、上訴意旨略稱：
  ㈠被害人乙女（姓名年籍均詳卷）於偵訊時，已7 次否認其曾
    與上訴人玩屁屁遊戲，然不堪檢察官一再詢問，始改稱有 1
    次云云。況依精神鑑定書所載，乙女缺乏安全感，則其處於
    陌生環境內經反覆詢問之壓力下，方更異其詞，以求早些完
    成詢問而脫身，則其說詞之可信度，顯有疑義。參諸乙女於
    第一審審理時，均否認與上訴人玩屁屁遊戲，且清楚知道審
    判長詢問是否想回家等問題，顯見其於偵訊時，經反覆詢問
    ，因不耐煩而變更其詞，自不可採。證人丙女（姓名年籍均
    詳卷）於第一審審理時，本已否認看過上訴人與乙女玩屁屁
    遊戲，惟經審判長10餘次訊問後，始改稱看過上訴人與乙女
    玩屁屁遊戲云云。衡諸丙女僅5 歲且經反覆訊問，不無為迎
    合提問者，而翻異其詞，則其證述自欠缺任意性及可信性。
    又乙女與丙女於偵訊時，雖有社工及精神科醫師在場陪同，
    但並未調查其2 人證述內容之可信性，原審僅以鑑定醫師出
    具精神鑑定書，即認其2 人偵訊內容具有可信性，採證違法
    。又法院審理時，乙女與丙女並無精神科醫師陪同，復未經
    專家鑑定，何以其2 人於法院陳述即可採信？原審亦未說明
    其理由依據，亦有調查未盡及理由不備之違法。
  ㈡乙女與丙女均為被害人，其等陳述之證據力均屬薄弱，尚需
    其他證據補強，且其2 人所述被害過程，乃陳述同一性累積
    ，不得互為補強證據。乙女及丙女於偵訊及審理時均證稱屁
    屁遊戲很好笑，不能讓人發現等語，則乙女、丙女是否怕遭
    責罵，而將該行為歸咎於上訴人？原審未詳加說明補強證據
    之關聯性，有理由不備之違法。
  ㈢本件精神鑑定書並未評估乙女初始堅決否認，於反覆訊問後
    而翻異前詞述之理由，顯有瑕疵，原審逕予採擷，採證違法
    。
四、經查：
  ㈠證據之取捨與證據之證明力如何，均屬事實審法院得自由裁
    量、判斷之職權，苟其裁量、判斷，並不悖乎經驗法則或論
    理法則，且已於判決內論敘其何以作此判斷之心證理由者，
    即無違法可言。原判決依憑上訴人之部分陳述，佐以證人乙
    女、丙女、戊女、己女（後二人姓名年籍均詳卷）之證詞，
    並參酌卷附錄音檔光碟、勘驗筆錄、通訊軟體LINE對話紀錄
    擷取照片、手機內影片、性侵害犯罪事件通報表、高雄市立
    凱旋醫院（下稱凱旋醫院）函附乙女及丙女之精神鑑定書暨
    扣案手機等證據資料，綜合判斷，因而認定上訴人確有上揭
    對未滿14歲之女子強制猥褻罪行，已敘明其取捨證據及認定
    事實之心證理由，並對於上訴人所辯稱其未對乙女為起訴書
    所載之事。乙女及丙女之回答均屬附和檢察官之提問，其 2
    人易受引導及暗示，其等證述非出於任意性，無證據能力。
    凱旋醫院精神鑑定意見結論，認乙女證述具有可信性，且其
    稱未與上訴人玩屁屁遊戲，自不能證明上訴人有何犯行。觀
    諸乙女、丙女於偵訊、第一審及與戊女談話錄音內容，乙女
    、丙女沒耐心，會配合大人講法，而為不利於上訴人之陳述
    。且乙女、丙女相互推諉，甚至卸責予上訴人，核與戊女證
    稱乙女、丙女會說謊及相推諉等語相符，足證乙女、丙女不
    利於上訴人之證述均不具可信性。另依戊女提供之錄音內容
    所示，乙女、丙女之陳述，互有矛盾，依凱旋醫院精神鑑定
    報告，其2 人無法完整陳述時間先後順序及事實經過，顯有
    瑕疵，自均不可採。上訴人未以手機影片教導乙女、丙女玩
    屁屁遊戲，可能是乙女、丙女自取手機點到性交影片云云，
    經綜合調查證據結果，認如何係飾卸之詞，不足採信，亦已
    依據卷內資料，詳加指駁。並說明乙女、丙女於偵訊之證述
    如何為有證據能力，且參酌卷附證據資料而為可採信，及其
    等之證述與心理衡鑑如何互為補強，並如何取捨其2 人陳述
    不一致部分之理由，所為論斷，係合乎推理之邏輯規則，尚
    非原審主觀之推測，揆之上開說明，自不能指為違法。上訴
    意旨無視於原判決此部分之論述，仍執乙女、丙女年幼，且
    經反覆訊問後，為迎合提問者，方翻異其詞，堪認其等證述
    欠缺任意性及可信性。且其2 人說詞欠缺補強證據，不能為
    不利於上訴人之認定等陳詞，重為爭辯，自與法律所規定得
    上訴第三審之理由不相適合。
  ㈡性侵害犯罪防治法第15條之1 規定，兒童或心智障礙之性侵
    害被害人於偵查或審判階段，經司法警察、司法警察官、檢
    察事務官、檢察官或法官認有必要時，應由具相關專業人士
    在場協助詢（訊）問。但司法警察、司法警察官、檢察事務
    官、檢察官或法官受有相關訓練者，不在此限。本規定意旨
    乃參酌英美關於弱勢證人之規定，引入司法詢問員制度，以
    提升司法專業，兼顧弱勢證人之司法程序權益，以及證言之
    憑信性。故兒童或心智障礙之性侵害被害人於偵查或審判階
    段，經司法警察、司法警察官、檢察事務官、檢察官或法官
    認有必要時，應由具相關專業人士在場協助詢（訊）問。而
    有無必要，胥賴上揭司法人員依個案具體情狀衡量判斷。是
    以，倘經其等審酌被害兒童之年齡、心智障礙程度，具有一
    定之認知理解能力、溝通表達能力，且有意願表述配合調查
    ，認尚無聘請司法詢問員之必要，僅由一般社工員在場協助
    詢（訊）問即為已足，亦不損及兒童司法權益或妨害真實發
    現可言。本件原審審酌檢察官訊問證人乙女、丙女過程之外
    在環境及情況，已有親人、凱旋醫院之臨床心理師與醫師等
    人陪同在場；於第一審審理時則有社工陪同等情，核與上開
    規定相符，而認其2 人之於偵訊及第一審陳述皆有證據能力
    並具可信性，乃原審採證認事職權之適法行使，上訴意旨任
    指其2 人陳述無證據能力，原審採證違法云云，同非適法之
    第三審上訴理由。
  ㈢所謂依法應於審判期日調查之證據，係指與待證事實有重要
    關係，在客觀上顯有調查必要性之證據而言，故其範圍並非
    漫無限制，必其證據與判斷待證事實之有無，具有關聯性，
    得據以推翻原判決所確認之事實，而為不同之認定者，始足
    當之；又事實審法院得本於職權裁量之事項，綜合其他證據
    已可為事實之判斷者，非可認係應於審判期日調查之證據而
    未予調查之違法。原判決綜合上開證據，已足認定上訴人有
    對未滿14歲之女子為強制猥褻之罪行，事證已臻明確，且原
    審於審理期日，審判長問：「尚有何證據請求調查？」上訴
    人及其原審辯護人均稱：「無」等語（見原審卷第186 頁）
    ，則原審未將乙女與丙女再送請精神科或心理科醫師為無益
    之鑑定調查，並非調查職責未盡。
五、其餘之上訴意旨，徒就原審採證認事之職權行使，及原判決
    內明白論斷之事項，暨與原判決本旨無關之問題，仍持己見
    漫為指摘，並為單純事實之爭執，難認已符合首揭法定之第
    三審上訴要件。綜上，本件上訴違背法律上之程式，應予駁
    回。
據上論結，應依刑事訴訟法第395條前段，判決如主文。
中    華    民    國   110    年    10    月    28    日
                  刑事第三庭審判長法  官  徐  昌  錦  
                                  法  官  林  恆  吉  
                                  法  官  林  海  祥  
                                  法  官  侯  廷  昌  
                                  法  官  周  政  達  
本件正本證明與原本無異
                                  書記官                
中    華    民    國   110    年    11    月    2     日